台灣高等法院高雄分院民事判決　九十二年度上易字第一一三號
　　上訴人即附帶被上訴人　丙○.
　　　　　　　　　　　　　甲○.
　　　　　　　　　　　　　王旺門營造有限公司
　　右一人法定代理人　　　乙○.
　　共同訴訟代理人　　　　紀錦隆律師
　　被上訴人即附帶上訴人　丁○.
?
　　訴訟代理人　　　　　　柯尊仁律師
右當事人間請求損害賠償事件，上訴人對於中華民國九十二年三月七日台灣高雄地方
法院九十年度訴字第三五三七號第一審判決提起上訴，被上訴人提起附帶上訴，本院
於九十三年九月廿九日辯論結，判決如左：
    主    文
上訴及附帶上訴均駁回。
第二審訴訟費用關於上訴部分，由上訴人負擔；附帶上訴部分，由被上訴人負擔。
    事  實  及　理　由
一、被上訴人起訴主張：上訴人丙○○所有門牌號碼高雄縣鳳山市○○街一一二巷廿
    六號房屋（下稱廿六號房屋），與伊所有門牌號碼為同巷廿八號房屋（下稱系爭
    房屋）相鄰，丙○○於民國八十九年九月間，委託上訴人甲○○為監造人、上訴
    人王旺門營造有限公司（下稱王旺門公司）為承造人，將廿六號房屋拆除重建時
    ，竟未做妥防範措施，致地層下陷，並使與系爭房屋之共同壁裸露，又未適時施
    作防水層，致系爭房屋受牆面及磁磚裂隙之損害，伊自得請求回復原狀所需之新
    台幣（下同）六十一萬一千四百八十元，又伊為防止漏水整夜無法入睡，精神飽
    受折磨，有十萬元之非財產上損害，爰依侵權行為之法律關係，求為：上訴人應
    連帶給付被上訴人七十一萬一千四百八十元，及自起訴狀繕本最後送達被告之翌
    日起至清償日止，按年息百分之五計算利息之判決，並陳明願供擔保聲請為假執
    行宣告（蔡尚霖部分未繫屬本院，不予記載）。
二、上訴人則以：拆除重建工程之設計及施工並無不當，且於拆除共同壁時，亦盡力
    防護，應已不致有漏水情事存在，被上訴人之請求，並無所據等語，資為抗辯。
三、原審判決上訴人應連帶給付被上訴人四十八萬八千元及自九十年十二月廿二日起
    至清償日止，按年息百之五計算之利息。上訴人就其敗訴部分，聲明不服，求為
    ：(一)原判決不利於上訴人部分廢棄。(二)廢棄部分，被上訴人在第一審之訴。被上
    訴人則求為駁回上訴。
    被上訴人於本院審理期間，就原審判決其敗訴部分，部分聲明不服（非財產上損
    害部分，未聲明不服），提起附帶上訴，求為：(一)原判決（除確定部分外）不利
    於附帶上訴人部分廢棄。(二)附帶被上訴人應再連帶給付附帶上訴人十二萬三千四
    百八十元及自九十年十二月廿二日起至清償日止，按年息百分之五計算之利息。
    附帶被上訴人則求為駁回附帶上訴。
四、兩造不爭執事項：
  　被上訴人所有系爭房屋與丙○○所有門牌號碼為高雄縣鳳山市○○街一一二巷廿
　　六號房屋相鄰，且二棟房屋有共構之共同壁，丙○○於拆除重建所有之廿六號房
　　屋時，係以其自己為起造人，甲○○為監造人、王旺門公司為承造人，甲○○與
　　王旺門公司自廿六號房屋拆除時即參與；系爭房屋之現況有牆與地坪交界開裂、
    地坪磁磚裂隙、牆面裂隙、牆與柱交界裂隙、柱面裂隙、牆與牆交界裂隙、石棉
    瓦破損、大理石地坪下陷開裂、樑與柱交界裂隙、頂版磁磚裂隙、柱面磁磚壓裂
    、牆面磁磚壓裂、梯版磁磚開裂、梯版交界裂隙、牆面滲水、預版裂隙滲水、梯
    版與牆交界裂隙、屋頂地磚拱裂、圍牆牆面開裂、磚柱開裂、牆版面下陷、其裂
    隙在○點二至二點○公分，及房屋牆面及平頂多處有水漬痕，屋頂紅色尺磚開裂
    隆起，一樓大理石地坪開裂起等損害，有台北市建築師公會之鑑定報告可參（外
    放）。
五、兩造爭執事項之論斷：
    被上訴人主張上訴人於拆除重建丙○○所有之廿六號房屋時，因施工不當，導致
    共同壁壁面瞬時造成裸露，上訴人未適時作好防水層措施，導致系爭房屋牆面及
    磁磚裂隙，並有漏水現象之損害，然為上訴人所否認，並以拆除重建之設計及施
    工均無不當為抗辯。則本件兩造之爭執點在於上訴人於拆除重建房屋之施工過程
    中有無疏失﹖如果有疏失，被上訴人得向上訴人請求之損害賠償金額為多少？
  (一)上訴人於拆除重建房屋之施工過程中有無疏失？
  　按土地所有人開掘土地或建築時，不得因此使鄰地之地基動搖或發生危險，或使
    鄰地之工作物受有損害，民法第七百九十四條定有明文。又建築物在施工中，鄰
    接其他建築物施行挖土工程時，對該鄰接建築物應視需要作防護其傾斜或倒壞之
    措施，亦為建築法第六十九條前段所明定。查：系爭房屋損害原因為鄰房（即廿
    六號房屋）拆除重建時，由於六十五年間建造之相鄰兩戶結構為聯結一整體，拆
    除一半對於廿八號（被上訴人）房屋之損壞，自有影響；而所共同壁壁面瞬時造
    成裸露，若未適時施做防水層，則殘存之共同壁遇雨即滲水至鄰房導致損害，有
    台北市建築師公會九十年七月二日91(十二)鑑字第０六二二號鑑定報告書可參（外放
    ）；其後該公會補充說明系爭房屋損害原因除地震振動、拆除等因素外，鄰房（
    廿六號房屋）完工加載也可能導致地層下陷而造成損害，依目前台灣之現況，鄰
    棟建築物之改建若未能協商一致同時改建、拆除重建與保留界面，則難免有上述
    情形發生，有該公會九十一年八月十二日91(十二)鑑字第０七八三號函可參（原審卷
    二五０頁）。據參與系爭房屋鑑定之鄭讚慶証稱：「（九十二年八月廿七日台北
    市建築師公會函說明第三點所載：「新屋（廿六號房屋）之施工方式應無造成鄰
    房（系爭房屋）之損害」，是何意？）．．．，根據我鑑定的意見為設計施工階
    段並無証據証明施工房屋有造成鄰房的損害，所以我們鑑定研判是鄰房滲水是在
    拆除的時候造成的，但是新施工房屋拆除後的當時鄰房狀況我們並未目睹，只是
    我們依據建築業的經驗法則而作判斷，施工階段沒有造成鄰房損害，是依據施工
    圖作判斷」、「（根據你的陳述，鄰房的損害是拆屋時兩造的房屋是共同壁，拆
    除一半所造成？）是的。本公會九十二年八月二十七日函是指施工階段」、「（
    如鑑定報告所載的損害原因是否只有拆屋時造成滲水的損害？）除了滲水的損害
    以外，還有震動的損害」、「（如何判斷鄰房受有震動損害？）本件建築新屋前
    ，拆除舊屋時，雖然沒有拆除共同壁，但已經拆除舊屋連接共同壁的樑及板，這
    會造成鄰房震動的損害」、「（震動性的損害，是否你們的推測？）我們經驗的
    研判，不是主觀的推測」、「（依據台北市建築師公會九十一年八月十二日函說
    明三所載鄰房（廿六號房屋）完工加載也可能導致地層下陷而造成損害，是何意
    ？鑑定時是否也有此因素所造成的損害？）鄰房完工加載有可能導致地層下陷造
    成損害，但是鑑定當時並沒有這部分因素造成的損害」、「（鑑定報告書附件六
    （二三頁）上面標示的點，是否為損害點？）是包括有損害與無損害的點，因為
    要做比較」、「（標示點裡面的編號十四、十九、二十、二十一、二十三、二十
    四這六點是否為損害點，若是，是否為水漬所造成的損害點？）本公會鑑定手冊
    記載水漬的修復是以修復整面牆的修復費用為鑑定修復費用的依據，並非以點修
    復費用為依據，所以這六點都是水漬所造成的損害點」、「（上開六點滲水牆壁
    是否有龜裂？）有的」、「（被上訴人的房子傾斜的方向為何？）鄰房（系爭房
    屋）在新建房屋（廿六號房屋）的北邊，鄰房傾斜方向是離開新建房屋方向往北
    傾斜」、「（鄰房傾斜與新建工程地基開挖有因果關係？）鑑定報告第七頁有記
    載。因為鄰房有傾斜，我研判鄰房的損害是拆屋所引起。如果說是施工挖地基所
    造成的損害，鄰房應該是往南部傾斜。作測量時，假設牆面線是垂直的，因為沒
    有現況鑑定作比對，所以只有作現況測量，往東六點六公分傾斜是現況測量，只
    是作為我研判損害原因所造成拆屋的佐證。此部分傾斜沒有算在修復費用內，有
    可能這部分傾斜是鄰房施工的誤差。往北四公分的傾斜不是施工階段所造成損害
    ，但是因為改建房屋拆除舊屋所造成，鑑定時並未考量鄰房原有地基是否下陷、
    鄰房興建時房屋是否有傾斜的誤差及鄰房完工後因其他因素所造成的傾斜等。當
    時是根據現況測量，根據我們的經驗作判斷」、「（拆除房屋是否會造成鄰房一
    樓地面的龜裂？）本件我們判斷拆屋造成鄰房一樓地面的龜裂」、「（鑑定時是
    否曾經考慮或經由雙方陳述，鄰房在開工前已有龜裂或下陷的情形？）沒有，以
    現況」、「（房屋在開工前，是否有龜裂的情形？）不知道」（本院卷七九至八
    五頁）。而以電動振動機施作鑽鑿鋼筋混凝土，實務上確有可能震動鄰房龜裂，
    此為工程之一般經驗與常識，無需數據與理論說明，又鑑定鄰房（被上訴人房屋
    ）損害結果，係依會勘當時損害情形研判損害原因，若事先未作鄰房現況鑑定，
    則無從知曉比對施工前已存在損害，故依公會鑑定之慣例，皆列入前損害估算，
    有台北市建築師公會九十二年十二月九日92(十三)鑑字第０九０五號函可參（本院卷
    一０四頁）。由上開台北市建築師公會鑑定報告、函及鄭讚慶之証述可知，上訴
    人拆除重建丙○○所有廿六號房屋時，於基礎開挖施工之設計及措施尚無不當，
    被上訴人所受之損害乃係上訴人於拆除廿六號房屋期間，因拆除震動及拆除共同
    壁所造成，台北市建築師公會之鑑定報告、函及鄭讚慶之証述內容，彼等間有相
    互補充說明之性質，並無相互矛盾之處。上訴人主張九十一年八月十二日函文未
    載明拆除震動會造成損害，惟已由台北市建築師公會九十二年十二月九日之函文
    予以補充說明拆除震動亦會造成鄰房損害，乃工程之一般經驗與常識，無需數據
    與理論說明，故上訴人此部分之抗辯，核非可採。至於上訴人於拆屋重建時，當
    無故意損害被上訴人房屋之意圖，被上訴人自亦無於上訴人拆屋重建前，先就自
    己之房屋為現況鑑定之可能性，再被上訴人房屋若未受損害，亦不至於無故起爭
    端，故台北市建築師公會鑑定時無固然無被上訴人房屋受損前之現況可供比對，
    無從知曉比對施工前已存在損害，而依公會鑑定之慣例，皆列入前損害估算，亦
    與經驗定則無違。上訴人固然提出其房屋相片（原審卷二四二至二四四頁）固然
    有裂痕，但尚不能因此即認被上訴人之房屋亦有相同之裂痕，上開相片不足為其
    証明被上訴人房屋未因其拆除房屋而受損之証據。
  (二)被上訴人得向上訴人請求之損害賠償金額為何？
  　按因故意或過失，不法侵害他人之權利者，負損害賠償責任；違反保護他人之法
    律，致生損害於他人者，負賠償責任。但能證明其行為無過失者，不在此限，民
    法第一百八十四條定有明文。又數人共同不法侵害他人之權利者，連帶負損害賠
    償責任，亦為同法第一百八十五條第一項所明定。本件甲○○為拆除丙○○房屋
    重新建之建築師兼監造人，王旺門公司為拆除重建之承造人，自拆除廿六號房屋
    期間即參與，為上訴人所不爭執（本院卷二一三頁），其中王旺門公司於拆除重
    建廿六號房屋期間，未能適時施作防水層及防止震動之過失行為，與系爭房屋受
    損，即有相當因果關係；而丙○○為該二十六號房屋之所有人，依民法第七百九
    十四條及建築法第六十九條規定，本負有不使鄰地工作物受損害之義務，其竟因
    未適時作好防水層等義務，導致系爭房屋受損；甲○○為監造人，未依建築法第
    六十九條規定善盡監造人之義務，於拆除重建過程中，未能防止系爭房屋受損，
    上訴人間之共同過失行為，既均與本件損害之發生間，有相當因果關係，自應依
    前開條文規定，負連帶損害賠償責任。按負損害賠償責任者，除法律另有規定或
    契約另有訂定外，應回復他方損害發生前之原狀；又債權人亦得請求支付回復原
    狀所必要之費用，以代回復原狀，民法第二百十三條第一項、第三項分別定有明
    文。本件經台北市建築師公會實地會勘結果：丁○○（被上訴人）之房屋屋頂往
    下逐樓逐處以目視檢查，發現房屋牆面及平頂多處有水漬痕，屋頂紅色尺磚開隆
    起，一樓大理石地坪開裂隆起等損害，此有台北市建築師公會鑑定報告（見該報
    告第八頁，外放）附卷可稽。雖系爭房屋於丙○○之廿六號房屋施工前未做現況
    鑑定存證，所有損害裂縫無從為新舊比對，然依目前臺灣之現況，鄰棟建築物之
    改建若未能協商一致同時改建、拆除重建與保留界面，則難免有上述情事發生，
    業據台北市建築師公會前開鑑字第○七八三號函敘明，則本件雖未就系爭房屋為
    施工前現況鑑定存證，惟系爭房屋受有房屋牆面及平頂多處有水漬痕、屋頂紅色
    尺磚開裂隆起、一樓大理石地坪開裂隆起等項之損害，與丙○○之廿六號房屋拆
    除興建施工時，未能採取前述避免損及鄰房之適當防範措施行為間，仍具有相當
    因果關係。又系爭房屋所受損害如需修復，所需修復費用經台北市建築師公會鑑
    定估價約為四十八萬八千元（見該會鑑定報告第八頁及附件七，外放）。又台北
    市建築師公會就修復費用亦函覆補充：「鑑定報告書第廿七頁至廿八頁修復明細
    表中屬於『未適時施作防水層、殘存之共同壁遇雨即滲水至鄰房導致損害」之項
    目及費用乙節，經查原鑑定報告書中所載房屋損害修復費用係鄰房拆除重建時，
    由於相鄰六十五年建造之相鄰兩戶結構為連結一整體．拆除一半對廿八號房屋自
    影響，及共構之共同壁而瞬時造成裸露，若未適時施作防水層，則殘有之共同壁
    遇雨即滲水至鄰房導致損害，故所估復費用新台幣四十八萬八千元係概括上述原
    因及實際損害金額，不易分別列舉」，有該公會九十三年五月十日93(十三)鑑字第０
    五四五號函可參（本院卷一五四頁）。按台北市建築師公會於系爭房屋不易分割
    列舉之情況下，乃依其多年專業鑑定經驗，鑑定系爭房屋之修復費用，已盡其專
    業之判斷，所鑑定修復費用又無違建築業之實務經驗，自屬可採。故被上訴人得
    請求之修復費用，於四十八萬八千元之範圍內為可採。至被上訴人雖提出台灣省
    土木技師公會所出具之鑑定報告書認修復費用需六十一萬一千四百八十元，惟台
    灣省土木技師公會係就其房屋現況之全部損害項目為估價，並非就本件損害原因
    所致之損害為鑑定估價，本院斟酌上訴人之賠償責任應以其所造成損害之部分為
    限，認仍應以台北市建築師公會所評估之修復費用較為適當。至於上訴人主張其
    造損害應僅限於滲水所造成之損失，但上訴人拆除房屋期間所造成之損害，除拆
    除共同壁造成系爭房屋共同壁裸露外，其拆除期間之震動亦為造成損害原因之一
    ，故上訴人主張被上訴人所得請求之損害賠償限於滲水所造成者，核無足採。
六、綜上所述，被上訴人依侵權行為之法律關係，所得請求上訴人連帶賠償之金額在
    四十八萬八千元，及自起訴狀最後送達上訴人之翌日即九十年十二月二十二日（
    起訴狀繕本均於九十年十二月二十一日送達上訴人）起至清償日止，按年息百分
    之五計算利息之範圍內，為有理由，應予准許，至逾此範圍部分之請求，即無理
    由，應予駁回。上訴及附帶上訴意旨指摘原判決不當，求予廢棄改判，為無理由
    ，均應予駁回。兩造其餘攻擊防禦方法，核與本件判決結果無影響，爰不逐一論
    述，併此敘明。
七、據上論結，本件上訴及附帶上訴均為無理由，依民事訴訟法第四百四十九條第一
    項、第七十八條、第八十五條第一項前段，判決如主文。
中　　　華　　　民　　　國　　九十三　　年　　　十　　　月　　　十三　　日
                                      臺灣高等法院高雄分院民事第六庭
~B1審判長法官　許明進
~B2　　　法官　張明振
~B3　　　法官　李炫德
右為正本係照原本作成
不得上訴。
中　　　華　　　民　　　國　　九十三　　年　　　十　　　月　　　十三　　日
~B法院書記官　吳福連
